【裁判字號】    97,訴緝,67
【裁判日期】    971111
【裁判案由】    偽造文書等
【裁判全文】
臺灣彰化地方法院刑事判決              97年度訴緝字第67號
公  訴  人  臺灣彰化地方法院檢察署檢察官
被      告  甲○○
上列被告因偽造文書等案件，經檢察官提起公訴（84年度偵字第
242號），本院判決如下：
    主    文
本件免訴。
    理    由
一、公訴意旨略以：被告甲○○為設在臺北市○○○路○段135號
    之斯富有限公司負責人，與陳良現、陳良欲、陳良發兄弟（
    下稱陳良現等3人，另經臺灣高等法院臺中分院以93年度重
    上更（二）字第65號判決確定）共同意圖為自己不法之所有
    ，陳良現等3人先於民國81年11月間利用不知情之何立功（
    登記名義人為陳良發）向案外人黃國松購買坐落臺北縣林口
    鄉○○○段頭湖小段2-14、2-15、2-16、2-17地號4筆土地
    ，總價金為新臺幣（下同）8365萬1200元，再於82年5月間
    ，以陳良欲名義向案外人陳學時購買坐落臺北縣林口鄉○○
    段中湖小段1、1-1、1-2、1-3、1-4、1-5、1-6、1-7地號計
    8筆土地，總價金為7600餘萬元，嗣陳良現等3人於82年5月
    間，為向彰化縣溪州鄉農會（下稱溪州鄉農會）超額賃款，
    乃基於概括犯意，連續在不詳地點，先後2次變造前開2紙買
    賣契約書，將與案外人黃國松買賣價金更改為2億1336萬
    1900元，買受人名義改為陳良發，並偽刻黃國松印章蓋用，
    及將與陳學時買賣之總價金更改為1億7917萬元，足以生損
    害於黃國松、陳學時及地政機關登記之正確性。同時，陳良
    現等3人與知情之胡冠林（另經臺灣高等法院臺中分院以86
    年上訴字2825號判決確定）確定共謀尋找具有自耕農身分之
    貸款人頭使用，委由王俊雄（另經臺灣高等法院臺中分院以
    88年上易字3235號判決確定）安排不知情之呂建穀、陳義鵬
    、陳漢溪、翁潮木、翁潮盈、翁國發、翁潮和、呂信海、詹
    素真、王鴻誌計10人；胡冠林安排不知情之張雲鵬、陳長生
    、許錦水、范循性、王開福、林苞谷計6人（合計共16人，
    下稱呂建穀等16人），以購買土地為由，騙取呂建穀等16人
    之身分資料，並將其戶籍遷徒至彰化縣溪州鄉圳寮村等地，
    做為申請溪州鄉農會會員資格之用，復偽刻渠等之印章，再
    由王俊雄、胡冠林先後2次，各以集體作業方式，將呂建穀
    等16人帶至溪州鄉農會辦理手續，使渠等分別在會員借款申
    請書、授信約定書及會員入會申請書等多項空白表格內簽名
    ，辦妥該手續後，分別給予呂建穀等16人2萬元至3萬5000元
    不等之車馬費。陳良現等3人乃以陳良發、陳良欲，提供上
    開12筆土地供設定抵押權擔保，提出上揭2紙變造之買賣契
    約書予溪州鄉農會，做為貸款金額之參考，再與知情之林永
    雄（另經本院以88年訴緝字23號判決確定）、潘宗道（另經
    本院以87年訴緝字63號判決確定）、被告分任保證人，共同
    施用詐術超額貸款，使溪州鄉農會因此陷於錯誤，先於82年
    5月25日核貸呂建穀、翁潮木、翁潮盈、翁國發、翁潮和、
    呂信海、王鴻誌7人各1800萬元；復於同年6月10日再核貸予
    詹素貞、陳長生、許錦水、范循性、王開福、林苞谷、陳義
    鵬、陳漢溪8人各1300萬元，另核予張雲鵬1600萬元，共計
    貸出2億4600萬元，並全部集中在陳良發開設之溪州鄉農會
    活期存款帳號2840-8號代扣利息，另核貸當日，陳良發再持
    呂建穀等16人之印章，集中提領所貸款項，分別使用陳良發
    及案外人康碧霞等人名義，以轉帳或匯款方式，將所貸得款
    項全部匯予何立功、蔡金寶、許子亦、蔣安國及陳良欲、陳
    良發等人，迄83年3月間起，陳良發即未再繳納每月達205
    萬元之利息，使溪州鄉農會受有損害。被告甲○○另為配合
    陳良現等3人前開溪州鄉農會超額貸款事宜，明知翁潮和、
    王鴻志、范循性、張雲鵬等人均未於81年1月至12月間在該
    公司工作，竟於82年5月間，在不詳地點，虛偽登載翁潮和
    等4人名義81年薪資所得扣繳憑單各1紙，金額依序為9萬元
    、7萬元、7萬5000元及7萬元，並提供予陳良現行使，藉此
    逃漏該公司應繳之營利事業所得稅等稅捐，且足生損害於翁
    潮和等人及稅捐機關核課稅額之正確性。因認被告甲○○涉
    犯刑法第339條第1項、第216條、第215條、稅捐稽徵法第41
    條等罪嫌云云。
二、按案件時效已完成者，應諭知免訴之判決，並得不經言詞辯
    論為之，刑事訴訟法第302條第2款、第307條定有明文。又
    被告甲○○前開行為後，刑法第2條第1項業於94年2月2日修
    正公佈，並自95年7月1日起施行。修正後刑法第2條第1項規
    定，已將新舊法律適用之「從新從輕」原則，改採「從舊從
    輕」原則，而此規定僅係規範行為後法律變更所生新舊法律
    比較適用之準據法，並非實體刑罰法律，自不生行為後法律
    變更之比較適用之問題，應逕行適用新法第2條第1項之規定
    ，為「從舊從輕」之比較。再按追訴時效期間之長、短，關
    係是否行為人受到刑事追訴或處罰，而追訴權時效完成者，
    應依刑事訴訟法第302條第2款規定諭知免訴，而免訴判決為
    實體判決，因此關於追訴時效期間之修正，應屬實體刑罰法
    律變更，而有刑法第2條第1項之適用。依此，本件被告行為
    時，刑法第80條追訴權之時效期間規定為：「追訴權，因左
    列期間內不行使而消滅：一、死刑、無期徒刑或10年以上有
    期徒刑者，20年。二、3年以上10年未滿有期徒刑者，10年
    。三、1年以上3年未滿有期徒刑者，5年。四、1年未滿有期
    徒刑者，3年。五、拘役或罰金者，1年。前項期間自犯罪成
    立之日起算。但犯罪行為有連續或繼續之狀態者，自行為終
    了之日起算。」；修正後之刑法第80條則規定為：「追訴權
    ，因下列期間內未起訴而消滅：一、犯最重本刑為死刑、無
    期徒刑或10年以上有期徒刑之罪者，30年。二、犯最重本刑
    為3年以上10年未滿有期徒刑之罪者，20年。三、犯最重本
    刑為1年以上3年未滿有期徒刑之罪者，10年。四、犯最重本
    刑為1年未滿有期徒刑、拘役或罰金之罪者，5年。前項期間
    自犯罪成立之日起算。但犯罪行為有繼續之狀態者，自行為
    終了之日起算。」。本件被告被訴牽連觸犯刑法第339條第1
    項、第216條、第215條、稅捐稽徵法第41條等罪嫌，從一重
    之稅捐稽徵法第41條之罪處斷，該罪名之法定最重本刑為5
    年以下有期徒刑，是依被告行為時之舊法，追訴時效期間為
    10 年，新法之追訴時效期間則為20年。比較新、舊法結果
    ，被告行為時之舊法對其較為有利，揆諸前開修正後之刑法
    第2條第1項前段之規定，本件應適用被告行為時之舊法。另
    關於追訴權時效之停止進行，及其期間、計算，並一體適用
    修正前刑法第83條之規定，合先敘明。再按被告逃匿，經本
    院通緝，致審判之程序不能繼續，依修正前刑法第80條、第
    83條之規定，並參照司法院大法官會議釋字第123、138號解
    釋及最高法院82年9月21日第10次刑事庭會議決議意旨，已
    實施偵查及經提起訴訟，且在審判進行中，均不生時效進行
    之問題。
三、查，本件被告經檢察官於83年12月31日開始偵查，有臺灣彰
    化地方法院檢察署收狀戳在卷可佐，84年7月5日偵查完結製
    作起訴書，84年7月18日繫屬於本院，嗣因被告逃匿，經本
    院於85年10月3日發布第1次通緝，致審判程序不能進行，後
    因被告於86年1月18日為警緝獲，經本院於86年1月22日撤銷
    通緝，後因被告再次逃匿，於87年3月11日發布第二次通緝
    ，此有本院85年彰院慶緝字第334號通緝書、86年彰院鑫緝
    銷字第46號撤銷通緝書、87年彰院鵬緝字第63號通緝書、臺
    北縣警察局三重分局通緝案件移送書、臺灣彰化地方法院檢
    察署84年度偵字第242號起訴書等件在卷可稽。又被告被訴
    於82年5月間（以82年5月15日為計），涉犯刑法第339條第1
    項、第216條、第215條、稅捐稽徵法第41條等罪嫌，故其追
    訴權時效應自該日起算，而被告所涉犯之上開罪名，公訴意
    旨認有牽連犯之裁判上一罪關係，應從一重論以稅捐稽徵法
    第41條之罪，該罪之最重本刑為有期徒刑5年，依上述修正
    前刑法第80條第1項第2款規定，追訴權時效為10年，惟檢察
    官自83年12月31日開始偵查，暨偵查終結起訴繫屬本院審理
    ，迄本院發布通緝日即85年10月3日止之期間，扣除檢察官
    自84年7月5日偵查完結製作起訴書迄案件於84年7月18日繫
    屬本院之期間後，依前開解釋意旨，此時追訴權既無不行使
    之情形，自不生時效進行之問題，亦應予以加計（合計1年9
    月20日），再加計因被告通緝，致本案審判程序不能開始，
    而停止追訴權時效進行持續所達上開追訴權時效期間之4分
    之1期間（即2年6月），及自86年1月18日第1次緝獲歸案起
    至87年3月11日第2次通緝發布日之期間，（此期間亦不生時
    效進行之問題，合計1年1月22日）後，追訴權時效依修正前
    之規定應至97年10月27日完成。是被告所涉前揭罪嫌之追訴
    權時效既已完成，依照前開說明，爰不經言詞辯論，逕為諭
    知免訴之判決。
據上論斷，應依刑事訴訟法第302條第2款、第307條，判決如主
文。
中    華    民    國    97    年    11    月    11    日
                  刑事第五庭  審判長  法  官  周淡怡
                                      法  官  周莉菁
                                      法  官  蔡家瑜
以上正本證明與原本無異。
如不服本判決，應於判決送達後10日內，向本院提出上訴書狀，
上訴書狀應「敘述具體上訴理由」，並按他造當事人之人數附繕
本。「切勿逕送上級法院」。
中    華    民    國    97    年    11    月    11    日
                                      書記官  陳秀鳳


司法院資訊處製作；財團法人民間司法改革基金會備份。
